【裁判字號】    93,建,93
【裁判日期】    950711
【裁判案由】    損害賠償等
【裁判全文】
臺灣臺中地方法院民事判決  93年度建字第93號
原      告  臺億營造有限公司
法定代理人  丙○○
訴訟代理人  游琦俊  律師
被      告  台中縣新社高級中學
                        巷10.
法定代理人  丁○○
訴訟代理人  甲○○
當事人間損害賠償等事件，本院於95年6月20日言詞辯論終結，
判決如下：
    主    文
被告應給付原告新台幣參拾伍萬參仟捌佰貳拾肆元，及自民國九
十三年十二月四日起至清償日止，按年息百分之五計算之利息。
原告其餘之訴駁回。
訴訟費用由被告負擔十分之二，餘由原告負擔。
本判決第一項得假執行。但被告如以新台幣參拾伍萬參仟捌佰貳
拾肆元為原告預供擔保後，得免為假執行。
原告其餘假執行之聲請駁回。
    事實及理由
一、原告主張：
（一）原告於民國92年12月25日與被告就「新社高中九十二年航
      空噪音改善工程」（下稱系爭工程）簽訂工程契約，約定
      系爭工程工期為120日曆天，並於93年1月4日開工。詎被
      告及其履行補助人設計、監造建築師於開工前尚未取得興
      建系爭工程所需之雜項執照、未確認工程地界及用地、施
      工區域內之水、電等地下管線及高壓電力等設施障礙物均
      未遷移，圖面高程與現場差異未辦理變更設計等定作人應
      盡之必要協力義務，經兩造於93年1月6日召開工程協商會
      議，系爭工程遂經原告申請由被告核准自93年1月10日停
      工，雖於93年5月7日復工進行拆除舊圍牆及搭設鋼管鷹架
      ，原擬進行基礎開挖時，然雜項執照及上開工程用地障礙
      均未排除，原告於93年5月31日再次申請停工，雖未獲被
      告同意，然因被告之協力義務無法完成，原告於93年9月
      20日及10月1日以存證信函告被告履行上開協力義務未果
      ，迄93年10月22日止系爭工程均無法動工，且顯可歸責於
      被告，系爭工程自93年1 月4日開工後，至93年10月22日
      止，實際施工日數僅26日，其餘均因被告之指示或未盡協
      力義務而處於停工狀態，累計停工期間已逾六個月，爰依
      系爭工程契約第21條第4項及民法第507條之規定，解除系
      爭工程契約，並請求賠償所受損害及返還保證金。縱認原
      告解約無理由，亦請求被告依系爭工程契約第21條第4項
      補償所受損害等而增加之必要費用。
（二）系爭工程因被告之原因而解除後，原告受有聘僱現場監工
      及小工已支出薪資527,100元及285,000元，又支付破碎機
      、挖土機、鏟土機、板車運費及安全指揮人員等計52,350
      元，運土角工程費用22,680元，已購入之陶磚材料款695,
      400元、安全圍離安裝、車棚拆除及大門拆除施作工程費
      143,850元及挖土機人員待命閒置費用98,000元及營造保
      險費5,024元，合計1,829,404元之損失。
（三）聲明：被告應給付原告新台幣1,829,404元及返還保證金
      189,000元，暨均自起訴狀繕本送達翌日起至清償日止按
      年息百分之五計算之利息；並願供擔保，請准宣告假執行
      。
二、被告則以：
（一）被告並非工程專業人員，亦不諳建築法令，因經費急迫，
      遂採行先發包，並擬採行原地重建圍牆方案，然本件工程
      究竟是否需雜項執照始能興建，非被告所能知悉，經詢問
      系爭工程之監造建築師亦表示以舊有圍牆改工程不需申請
      雜項執照，並與原告進行多次協議，原告亦同意無雜項執
      照仍願原地施作，然因原告仍質疑本件工程之施作是否需
      雜項執照，因系爭工程涉及陸軍5463部隊，於尚未明確前
      ，乃暫准原告停工，嗣經建管單位表示本件工程之施作需
      雜項執照，且不得原地重建，建築線需退縮四米，致設計
      圖說與現場施作位置不一，經兩造93年4月29日再度召開
      協調會，乃決議採行原地興建，原告並於93年5月7日復工
      。原告雖曾以工程施作位置沿線有高壓電力及自來水設備
      未遷移等被告應為之協力義務未盡，然被告非工程專業人
      員，經詢問系爭工程之監造建築師，均告以無礙工程之進
      行，至於原告仍以雜項執照未取得及工程沿線之管線未遷
      移及設計圖與現場高程有異，尚未進行變更設計為由，請
      求停工，然未獲被告之同意，原告片面停工不合法，至於
      雜項執照一事，亦曾多次函請建築師儘速申請，且於93年
      11月12日取得雜項執照，因核准施作位置與工程設計圖說
      不符，需辦理變更，然被告亦與建築師處理中，被告並非
      專業人員，進行進度實非被告所能控制，被告已盡最大協
      力議務。又原告對於系爭工程障礙之因素已有所認識，得
      事先針對工程進度加以安排，避免不必要之浪費，是顯無
      因工程遲延遭受任何之損失。
（二）就系爭工程設計圖與現場位置不相符之情形，被告已委請
      訴外乙○○○○○進行測量，本件被告僅同意原告自93年
      1月10日至93年5月7日期間之停工，並未同意原告其餘停
      工之聲請，原告遲未施工，既無解約事由，自不得請求返
      還保證金，又原告迄今施工僅23日，施工項目僅假設工程
      內之安全圍籬及警示設施，隔音工程之圍牆拆除及清運等
      ，且因本件工程所支付之營造綜合保險費用亦僅5024元，
      原告所受之損失因僅上開各項費用之支付等語，資為抗辯
      。
（三）聲明：原告之訴及假執行之聲請均駁回，如受不利益之判
      決，請准供擔保免為假執行。
三、原告於93年12月25日與被告就系爭工程簽訂工程契約，總計
    工程款項為189萬元，工程期限為120日曆天，開工日期為93
    年1月4日，因尚未取得雜項執照，於93年1月6日針對是工程
    施作是否應取得雜項執照進行協商，並於93年1月10日准予
    原告停工之申請，復於93年4月30日函文原告應動工並原地
    興建，原告雖於93年5月7日申請開工，然於93年5月31日再
    度申請停工，惟未獲被告允准，系爭工程即處於停擺階段，
    被告於93年11月12日始經台中縣政府工務局核准雜項執照，
    又系爭工程雜項執照之取得及工程範圍內水、電等地下管線
    之遷移等協力義務，均屬被告之責任，為兩造所不爭，並據
    原告提出系爭工程契約書為證，堪信真實。
四、本件原告主張系爭工程所需雜項執照之取得及管線遷移等協
    力義務之提出，因可歸責於被告之事由，致工程實際停工期
    限已逾六個月，而主張解除契約，被告則以系爭工程開工迄
    今，同意停工之期限僅93年1月10日至93年5月6日，總計約
    四個月，並未達六個月，且非可歸責於被告，原告解約不合
    法等語置辯，本件兩造爭執點厥為：（一）原告解除契約是
    否合法？亦即：(1)本件是否符合契約第21條第4款之解除契
    約要件？該合約書第21條第4款之「因非可歸責於廠商之情
    形，機關通知廠商部分或全部暫停執行，得補償廠商因此而
    增加之必要費用。但暫停執行期間累計逾6個月者，廠商得
    通知機關終止或解除部分或全部契約。」，該「暫停執行」
    之真義為何？是否僅限於機關通知或同意之停工？(2)原告是
    否定期催告被告提出協力義務未果？（二）又原告得否向被
    告請求損害賠償及（三）返還保證金？經查：
（一）原告解除契約合法。
 1、按解釋意思表示，應探求當事人之真意，不得拘泥於所用之
    辭句，民法第98條定有明文。而契約乃當事人就特定事務，
    彼此意思表示達成一致後所為之約定，亦屬意思表示之一，
    則解釋契約，亦應採求當事人立約時之真意，於文義及理論
    上詳為推求當事人之真意，並斟酌訂約時及過去之事實、經
    濟目的及交易上習慣，基於誠信原則而為判斷，且契約解釋
    之目的，在確定當事人約定之內容，特別是契約書面所載條
    款，所具有之法律上意義。本件原告於發包系爭工程前，業
    於92年7月28日就台中縣立新社高級中學新社高中九十二年
    航空噪音改善計畫委託設計監造案與乙○○○○○事務所簽
    定工程委託設計監造契約，針對系工程之基地勘測、繪圖、
    編製工程預算書、代向建築主管機關請領造執照及協辦請領
    使用執照、辦理工程變更設計、協辦招標、協訂工程合約契
    續及現場監造工程施工、解釋工程上之糾紛及疑難問題等等
    ，均委託乙○○○○○事務所處理之，有被告提出之契約編
    號新中總字第910702號契約書 (見卷一第211頁)在卷可稽，
    被告係學校單位，因不諳建築相關法規，遂將系爭工程之相
    關事務，以公開召標之方式，全權委由得標人即乙○○○○
    ○事務所處理，乙○○○○○自屬被告之代理人，則系爭工
    程之相關事務，被告已有專業人士可供諮詢，自不可再以非
    專業人士等語置辯。
 2、系爭工程之興建，縱令將舊圍牆拆除後，採原地重建，依建
    築法第4條、第7條、第9條28條之規定，圍牆之興建屬雜項
    工作物，依法應申請雜項執照，依建築法第25條之規定，未
    經核發雜項執照，不得擅自興建，同法第87條規定，違反者
    ，除處罰鍰，並得勒令停工補辦手續，必要時得強制拆除建
    築物，有台中縣政府94年3月22日府工建字第0940064658 號
    函在卷可按 (見卷一第252頁)。本件被告於系爭工程發包前
    ，就工程設計、繪圖及規劃等相關事宜，既已與建築師簽訂
    委任契約，對於本件工程是否不必雜項執照即可興建，自無
    不知或無法得知之理。被告既決定於雜項執照申請前即先行
    發包，並由於92年12月25日與原告簽約，且於93年1月4日原
    告申請開工後，隨即於93年1月6日召開協調會，會議進行中
    ，並經建築師陳明，本件工程所在地屬都市計畫內土地，建
    築新圍牆，申請雜項執照，建築線需退縮四米等情，被告對
    此表示將造成教室僅緊鄰道路旁，恐影響教學效果，且造成
    學校之一組變壓器顯露在外，預計採行原地重建計劃，然對
    於上開決議所為之工程不需請雜項執照，與會代表即原告仍
    要求學校行文相關單位備查，有93年1月6日之工程協調會會
    議紀錄在卷可參 (見卷一第130頁)，是以，被告於93年1月8
    日經其法定代理人於原告93年1月4日之開工報告書（見卷一
    第129頁)上批註「經元月6日會議結論，須待雜項執照報請
    免申請，才可施工，擬予緩開工。」後，除立即針對本件工
    程可否不需申請雜項執照一事，向各單位函查外，並同意原
    告於93年1月10日之停工報告申請，系爭工程於93年1月10日
    核准停工後，依
    被告於93年4月12日新中總字第0930001185號函文乙○○○
    ○○ (見卷一第135頁)，及乙○○○○○事務所於93年4月
    13 日 (93)輝新字第9204號 (見卷一第137頁)函文說明第1
    點所載明：「本項工程雜項執照之申請案已於92.12.15掛號
    提出申請。經縣府建管單位之審查意見，依中縣都市計劃區
    騎樓設置標準，需於計劃道路界線（即建築線）退縮四米設
    無遮簷人行道後方能構築圍牆。」等字樣，顯見，被告於工
    程發包前，業已知悉本件工程需雜項執照，且知悉苟依現行
    法規興建系爭工程，勢必無法如願原地重建，並須退縮四米
    興建圍牆，將造成校園面積減縮，為達成原地重建之目的，
    除先行發包外，並期待可透過向各單位備查之方式，以求實
    現系爭工程得以採認屬原址修復，並准予不必雜項執照，及
    許可原地興建。被告上開期待系爭工程之興建得以不必雜項
    執照，經被告向主管機關函查後，得知與建築法規相牴觸，
    除確認於93年1 月6日及4月29日兩次協調會所作決議即原地
    興建系爭工程，於法不合，並表示系爭工程於雜項執照取得
    前，承包廠商暫難施工，有被告93年7月5日新中總字第
    0930002227號函可考(見卷一第154頁)，是以系爭工程雜項
    執照之取得屬被告之協力義務，則尚未取得雜項執照即先行
    發包本件工程，且於雜項執照核准前，承包廠商即原告無法
    施作，則本件雜項執照取得之協力義務之遲延履行，實應歸
    責於被告。
 3、系爭工程於93年1月10日獲准停工後，被告因預定93年3月竣
    工時間屆至，仍未能動工，曾再度發函乙○○○○○請求儘
    速取得雜項執照，經乙○○○○○以93年4月13日 (93)輝新
    字第9204號函 (見卷一137頁)表示雜項執照之申請，無法原
    地重建外，並說明系爭工程因多現場問題無法配合雜項執照
    之申請內容施作，原本決議希望不申請雜項照方式辦理，復
    再度來函請求建築師趕辦雜項執照，前後要求不一，請明確
    指示後，被告遂於93年4月29日再度召開第二次協調會，然
    決議結果與第一次協調會相同，被告除表示系爭工程應屬舊
    有圍牆改善工程，似無需申請雜項執照，然與會人員仍請被
    告針對本件工程可否不需雜項執照，向相關單位准予備查，
    被告遂於93年4月30日以新中總字0000000000函（見卷一140
    頁)，請原告就系爭工程進行「動工整修」，原告即依被告
    之函文指示，於93年5月7日申請復工核准，並進行舊圍牆之
    拆除工程，均有上開函文在卷可按，且為兩造所不爭執，嗣
    於舊圍牆拆除後，原告在原址進行圍牆基礎開挖工程時，因
    沿線施作位置有自來水管線及高壓電力設施尚未遷移等屬被
    告應為之協力義務尚未達成為由，請求被告儘速解決設施障
    礙物，並以93年5月31日以台字第093053101號函 (見卷一第
    151頁)及93年6月10日以台字第093061001號函 (見卷一第15
    2頁)，請求上開協力義務完成前，准予停工，系爭工程縱令
    依被告之意願，採行原地重建 (惟上開協議業經被告事後即
    93年7月2日已確認於法不合，不再採用)，然經本院會同自
    來水公司及台灣電力公司人員現場履勘，其中自來水公司人
    員劉如林對於現場自來水公司之供水流程表示：「舊圍牆沿
    線僅有學校之水管，且該管線為內線，由學校（指被告）自
    行配置，與自來水公司無關，如大錶（專供學校供水之水錶
    ）後方要學建圍牆開挖地基，可能會截斷大錶進入學校之內
    線，此部分要自行請水電行，將大錶供水關閉，從新配置管
    線（自來水供水管線透過水錶進入學校後之內管線）」等語
    ，另外台電公司人員對於現場台電供輸電源之流程亦表示：
    「學校舊有圍牆沿線之馬路立有電線桿，台電供電系統使用
    ，其中一支電桿之供電是送往學校，由路面經（舊圍牆旁）
    水溝下方之Ｕ溝涵管進入學校，並在舊圍牆的後方安裝電錶
    ，專供學校使用，電錶旁之電箱是學校自行設置（開關箱）
    ，電線由路旁電桿，經Ｕ溝下方，由圍牆後方台電之電錶再
    由電錶下方埋管進入學校設置之開關箱引入學校供電。」等
    情，又關於現場施工，必須移動管線之處理流程，亦表示：
    「斷電及線路遷移一定要通知台電進行前置作業，將電源切
    斷，校方才可自聘水電人員做遷移作。」等語，且表示迄今
    未曾接獲學校申請斷電或管線之移置，均為兩造所不爭執，
    並有勘驗筆錄在卷可稽，此外，現場舊圍牆後方有36號電源
    桿支線 (支撐電桿防止傾斜的鋼索)1 支，該支線之遷移亦
    需通知台電人員處理，然目前未曾接獲通知，亦經台電人員
    陳清能陳明在卷，亦為兩造所是認，則原告主張舊圍牆施作
    沿線有水、高壓電及台電電桿支線等線路，原告業已將舊圍
    牆拆除，接續之工程內容，即屬基礎工程開挖，因現場之自
    來水及高壓電，均緊臨舊圍牆，並由舊圍牆外側，經由舊圍
    牆坐落之地面下方進入被告校園，一旦進行全線基礎工程開
    挖勢必阻斷上開水、電管線，已詳述如前，應係屬實，且系
    爭工程舊圍牆內側，又豎立一支撐台電電桿之支線鋼索，一
    旦工程開挖，將動搖該支線鋼索，並影響該支線鋼索所支撐
    之供輸附近住家供電之電桿，亦經台電人電陳明在卷，被告
    迄今未曾針對上開沿線水及電管線申請配合施工所為之管線
    遷移，亦為被告所是認，雖表示業於93年6月17日以新中總
    字第0930002048號函 (見卷一第149頁)向建築師函詢，經建
    築師表示上開停工申請不合法云云，然觀諸乙○○○○○事
    務所對於被告上開函文以93年6月28日 (93)輝新字第092012
    號(見卷一第150頁)函覆時，僅針對包商要求辦妥雜項執照
    後再行施工一節為答覆，並未對上開舊圍牆沿線施作時之管
    線遷移一事加以回覆，系爭工程施作沿線之管線移除，既屬
    被告之協力義務，且迄今尚未履行，均為被告所是認，在被
    告上開協力行為完成前，原告自難進行基礎開挖工程，則被
    告既要求原告原地重建圍牆，且於原告將舊圍牆拆除，並進
    行基礎開挖工程時，自應依原告之要求，將施作沿線之地下
    管線等設施障礙逐一遷移解決，然於接獲原告93年5月31日
    、93年6月10日之函文後，迄今均未辦理移除作業，則本件
    遷移施作沿線之管線障礙之協力義務之遲延履行，實應歸責
    於被告。
 4、綜上所述，系爭工程被告應為之協力義務有雜項執照之取得
    及施作沿線管線之遷移等，原告開工後，尚未進行工程施作
    時，即因雜項執照之問題，被告於93年1月10日隨即同意原
    告停工申請，復以竣工甚急，且要求原告以原地興建之方式
    施作，原告遂於93年5月10日復工，並進行舊圍牆之拆除，
    嗣因進行原地重建之基礎開挖時，發生管線移除之問題，然
    系爭工程是否得以無雜項執照之方式施作，因原告多方要求
    被告向相關單位獲准備查，經被告函詢結果，得知依法需雜
    項執照方得施作，且建築師亦告知系爭工程雜項執照之核准
    ，無法在原地施作，而需於計劃道路境界線退縮四米設無遮
    簷人行道後，方能構築圍牆，被告在雜項執照核准前，既無
    法確認系爭工程之施作位置，自無法依原告之催告，將管線
    遷移，然本件施作地點既因雜項執照之尚未核准，而無法確
    認，且施作內容亦與工程發包時之工程設計圖不符，依合約
    書第8條第3項，應先進行工程變更，且該變更應經契約兩造
    同意，並作成書面，始生效力。系爭工程被告於93年7月2日
    既已明確發文表示先前決議要求廠商原地興建，於法不合，
    在雜項執照未核准前，承包廠即原告暫難施工（見卷一第
    154 頁)，顯見被告已放棄原地重建之違法方式施作系爭工
    程，則原告對於被告應為之取得雜項執照之協力義務尚未完
    成前，無法續行基礎工程之開挖，亦無法施作任何工程，此
    亦為被告所不爭執，則原告自93年7月5日起至被告93年11月
    12日取得系爭工程雜項執照止，係處於無法施工階段，且係
    被告允准之暫難施工之情況，雖辯稱未曾同意原告上開期間
    之停工申請，然上開無法施工，既非可歸責於原告，則上開
    階段之停工，自符合系爭合約書第21條第4款所指暫停執行
    。是以，系爭工程自93年1月4日開工起，停工期間自93年1
    月10日起至93年5月10日止，及自93年7月5日起至取得雜項
    執照即93年11月12日止，合計248日（或算至詳如後述之原
    告解除契約日即93年10月22日止，合計226日），則暫停執
    行期間累計已逾六個月。次按承攬人所承攬之工作若需定作
    人協力始能完成者，如定作人不為協力，承攬人勢難完成工
    作，故民法第507條規定，工作須定作人之行為始能完成者
    ，而定作人不為其行為時，承攬人得定相當期限，催告定作
    人為之。定作人不於前項期限內為其行為者，承攬人得解除
    契約，並得請求賠償因契約解除而生之損害。是民法第507
    條第2項所規定者，乃因定作人不為協力行為，而由承攬人
    解除契約，此係承攬人於前開要件下法律所賦予之契約解除
    權。本件被告未能依約為地下管線遷移及雜項執照之取得等
    協力行為，已詳如前，則原告於93年5月31日、93年6月10
    日以前述函文 (見卷一第151頁、第152頁)及於93年9月20日
    、93年10月1日以存證信函 (見卷一第52頁、第58頁)限期催
    告被告為上述協力行為後，因被告未能限期取得雜項執照，
    遂無法配合為地下管線遷移之行為，依民法第507條第2項之
    規定，應認原告業已取得系爭契約之解除權。從而，本件原
    告以暫停執行期間累計逾6個月及被告未依限履行協力義務
    為，依合約書第21條第4項及民法第507條之規定，於93年10
    月21日以台中大全街郵局第2937號存證信函向被告為解除系
    爭承攬契約之意思表示，該存證信函於93年10月22日送達被
    告，有存證信函及回執（卷一第69頁、第77頁)在卷可按，
    原告上開解除契約為合法，並生法律上解除契約之效力。
（二）按解除權之行使，不妨礙損害賠償之請求，又工作需定作
      人之行為始能完成者，而定作人不為其行為時，承攬人得
      定相當期限，催告定作人為之，定作人不於前項期限內為
      行為者，承攬人得解除契約，並得請求賠償因契約解除而
      生之解害，民法第260條、第507條分別定有明文。本件因
      被告未能依限提出系爭工程之雜項執照，並遷移系爭工程
      沿線之地下管線等問題，致使原告無法進場施作，顯已違
      反業主必須將土地地上（下）物清除交予承包商即原告之
      義務，依民法第260條之規定，原告自得向被告請求損害
      賠。茲就原告各項請求應否准許，分述如下：
    (一)現場監工（技工）、小工薪資部分：
      原告主張自93年1月4日開工起至93年10月21日解除契約日
      止，上開期間，共支付監工及小工人員陳明志、韓獲擇薪
      資合計812,100元，業據原告提出上該人員所得稅扣繳憑
      單二紙為證，並經證人陳明志、韓獲擇證明在卷，固堪信
      真實。然原告於系爭工程開工後6日即93年1月10日，因系
      爭工程之雜項執照欠缺之問題，而申請停工獲准，復於93
      年5月7日因被告之要求，而為復工之申請，且於復工期間
      ，正式進行系爭工程，然僅施作其中舊圍牆之拆除、清運
      及安全圍籬、警示設施等之施作後，隨即於基礎工程施作
      時，以管線問題及雜項執照之欠缺等被告協力義務之未履
      行等而無法施作，被告雖遲至93年7月5日始函示承包廠商
      暫難施工，然原告自93年5月31日起即主動表示無法繼續
      施作系爭工程，復無其他工程可施作，有原告上開函文影
      本在卷可按，且為被告所是認，足見原告對於系爭工程之
      相關障礙，於開工之初即有認知，而上開障礙，直至首次
      復工並完成舊圍牆拆除之工作後，自93年5、6月間即以函
      文通知被告排除，亦有該函附卷可按，是以原告於此段期
      間，就系爭工程因執照及管線障礙等被告協力義務完成前
      ，無法施作，自應有足夠之認識。而工程人員及勞工等之
      聘僱與否，非不得隨工程之進度或範圍而調整，原告雖主
      張所列工程人員係為系爭工程所專案聘僱，然縱令為專案
      聘僱，亦非不得調整，原告於開工後，隨即知悉工程有欠
      缺執照一事，並多次函文要求被告必須備齊該執照，被告
      亦經函文告知已催促建築師儘速申辦中，原告自復工完成
      舊圍牆之拆除工作後，自93年5月31日起即多次以不符契
      約之協力義務之提出為由，拒絕繼續施作，是以原告就上
      開人員自93年1月4日至93年1月9日及93年5月7日至5月31
      日，計31日之施工期間薪資計69,936元（計算式：《陳明
      志－527100÷12個月÷30天=1464元，1464×31天=45384
      元》+《韓獲擇-28500元÷12個月÷30=792元，792×31天
      =24552元》=69936元)之支付為相當外，應予准許外，其
      餘各期間薪資之支付，本應依系爭工程之進度或範圍而加
      以調整，且屬原告不可合理預期而為適當預防之風險，原
      告就此部分之請求被告負補償之責，尚嫌無據。
    (二)破碎機、挖土機、板車及載運土方及假設工程等費用即立
      達重機行工程費、嘉品重機企業行工程費及生鑫鐵工業工
      程費等：
      系爭工程原告迄今僅施作舊圍牆之拆除及安全圍籬等假設
      工程之施作等，為被告所是認，並表示上述工程應按原告
      工程估價時之估價單計算，然系爭工程延宕甚久，雖已解
      除，然解約前原告既僅施作部分工程，施作之內容，既為
      被告所不爭，則上開工程之施作費用應如何計算?
      1、拆除舊圍牆等費用之支付:
        本件主張原告施作上開舊圍牆拆除工程時所需之破碎機
         、鏟土機、挖土機、板車及安全指揮人員及載運土角
         等費用計75,030元，雖有原告提出之立達重機行及嘉
         品重機企業之請款單及應收帳款明細表影本在卷可參
         （見卷一第107頁、第108頁)，然被告否認上開單據為
         真正，原告復未能舉證證明該書證之真正，且上開單
         據僅係請款單，非可證明原告確實支付上開費用，惟
         被告不否認原告確實施作上開工程，且表示願按原告
         承包時之工程估價單所載費用計付，依原告提出之工
         程估價單（見卷第一第47頁)所載，隔音圍牆工程其中
         圍牆拆除、原有圍籬拆除、清運及廢土方運棄等合計
         42,682元，則本件原告因系爭拆舊圍牆工程所支付之
         費用，應由被告負擔，原告此部分請求於42,682元範
         圍內為有理由。
      2、假設工程費用之支付:
         原告主張安全圍籬等假設工程之施作計9萬元，雖提出
         與訴外人生鑫鐵工業間之工程契約書為證，然依上開
         契約書業經被告否認為真正，原告復未能舉證證明之
         ，被告雖不否認原告確實施作假設工程，且表示願按
         原告承包時之工程估價單所載費用計付，依原告提出
         之工程估價單（見卷第一第47頁)所載，假設工程其中
         安全圍籬、安全警示設施（含警示燈）等合計47,182
         元，則本件原告因設工程施作所支付之費用，自應由
         被告負擔，原告此部分請求於47,182元範圍內為有理
         由。
    (三)挖土機人員待命閒置費用：
      原告主張系爭工程於舊圍牆拆除後，擬進行地下基礎開挖
      ，而僱租用挖土機人員到場待命時，因被告未盡協力義務
      完成地下管線遷移，致無法開挖施作，致受有支付上開挖
      土機及人員費用之損害等語，然本件原告自93年5月31日
      即去函被告表示施作沿線有自來水管線未遷移，而無法施
      作，並要求被告完成上開遷移行為後，再通知原告施工，
      再參酌原告提出為拆除舊圍牆所支付之挖土機費用之單據
      ，上開拆除工程於93年5月30日始完成，而原告於93年5月
      31日隨即發函要求在管線遷移完成前准予停工，顯見原告
      對於舊圍牆拆除後，系爭工程因用地阻礙，且於上開障礙
      排除前無法繼續施作，已有足夠之認識。則93年5月31 日
      後之挖土機等機具及人員之僱 (租)與否，本可隨工程之
      進度而調整，原告明知無法施工，仍僱租閒置前開機具人
      員，自難認上開費用之支出，為原告不可合理預期而為適
      當預防之風險，則原告主張閒置費用之支付，既非可歸責
      於被告，則請求被告應賠償之責，於法無據。
    (四)營造綜合保險費：
      原告主張承包系爭工程後，業已支付保險費計5024元，並
      提出明台產物保險股份有限公司之保險費收據影本1紙為
      證，且為被告所是認，並同意負擔原告上開損害，原告此
      部分之請求為有理由，應予准許。
    (五)陶磚材料款：
      原告主張因承包系爭工程，業已系爭工程專案所需之陶磚
      ，系爭契約既因可歸責於被告之事由業已解除，且上開陶
      磚亦無法適用於其他工程，上開材料款所支付之費，自應
      由被告負賠償之責等語，然依合約書第12條第2款明定：
      「廠商自備材料在進場前，應將有關資料及可提供之樣品
      ，先送機關工地主任（或監工人員）審查同意，如需辦理
      檢（試）驗的項目，應會同機關工地主任或其代表人取樣
      ，並會同送往檢（試）驗單位檢（試）驗合格後始得進場
      。該等材料進場時，廠商仍應通知機關工地主任（或監工
      人員）或其代表人現場檢驗」，是以，系爭工程依約必需
      完成材料之送審程序，承包商方得將該材料施作於系爭工
      程，此為兩造所不爭，本件系爭工程所需之材料被告係委
      由監工人員即乙○○○○○事務所負責審查，原告既不否
      認迄今尚未將系爭材料交付乙○○○○○事務所審查，則
      原告於系爭工程所需材料即陶磚送審前，即於93年10月21
      日以存證信函向被告為解除契約之意思表示，本件原告向
      訴外人金美實業有限公司所購置之陶磚，是否得以通過被
      告之審查，原告既未能舉證證明，且原告迄今不曾將材料
      樣品送被告審查，即解除雙方承攬合約，則原告擅自向金
      美實業有限公司購置陶磚之損害，自非可歸責於被告，原
      告請求被告賠償上開費用之支付，於法無據。
（三）返還保證金：
      原告主張承包系爭工程業已依約繳付履約保證金189,000
      元，為被告所不爭執，堪信為真正。本件系爭合約業經原
      告於93年10月21日向被告為解除之意思表示，該通知於於
      93年10月22日送達被告，系爭合約於93年10月22日因原告
      之合法解除生效而消滅，依民法第259條之規定，被告因
      系爭合約所受領原告交付之189,000元保證金，自應負返
      還義務，則原告請求被告返還189,000元，為有理由，應
      予准許。
五、綜上所述，原告得請求被告給付之金額，為施工期間之現場
    監工、小工薪資69,936元，及拆除舊圍牆42,682元，及假設
    工程47,182元，及營造綜合保險費5,024元，及返還保證金
    189,000元，合計353,824元，及自起訴狀繕本送達翌日即93
    年12月4日起至清償日止，按年息5%計算之利息，為有理由
    ，應予准許。逾此部分之請求為無理由，應予駁回。
六、按所命給付未逾新台幣50萬元，法院應依職權宣告假執行，
    民事訴訟法第389條第1項第5款著有規定。本件命被告賠償
    金額未逾50萬元，爰依上開規定，依職權宣告假執行。原告
    雖陳明願供擔保為之，惟僅係促使法院注意之意思。被告陳
    明願供擔保，請准宣告免為假執行，經核無不合，爰酌定相
    當之擔保金額准許之。至原告敗訴部分，其假執行之聲請已
    失所附麗，應併予駁回。
七、訴訟費用負擔之依據：民事訴訟法第79條。
中    華    民    國    95    年    7    月    11    日
                  民事第三庭    法  官  林靜芬
正本係照原本作成。
如對本判決上訴，須於判決送達後20日內向本院提出上訴狀。
中    華    民    國    95    年    7    月    11    日
                                書記官


司法院資訊處製作；財團法人民間司法改革基金會備份。
